臺灣高等法院刑事裁定
111年度毒抗字第30號
抗  告  人  
即  被  告  林濬騰（原名林峻鋐）



上列抗告人即被告因違反毒品危害防制條例案件，不服臺灣桃園
地方法院中華民國110年12月8日所為觀察勒戒之裁定（110年度
毒聲字第2091號），提起抗告，本院裁定如下：
    主  文
抗告駁回。
    理  由
一、原裁定意旨略以：
　㈠抗告人即被告林濬騰分別基於施用第一級毒品海洛因（下稱
    海洛因）、第二級毒品甲基安非他命（下稱甲基安非他命）
    之犯意，於民國108年8月27日晚間8時許，在桃園市○○區○○
    路000巷0弄00號住處內，以摻入香菸吸食之方式，施用海洛
    因1次；以燃燒玻璃球吸食之方式，施用甲基安非他命1次等
    犯罪事實。業據抗告人於偵訊時坦承不諱，且抗告人經警採
    集之尿液送驗結果呈嗎啡、可待因及安非他命、甲基安非他
    命陽性反應，有桃園市政府警察局楊梅分局採尿人尿液暨毒
    品真實姓名與編號對照表、臺灣檢驗科技股份有限公司濫用
    藥物檢驗報告等件在卷可稽，是抗告人曾於前揭時、地施用
    海洛因、甲基安非他命1次等犯行，應堪認定。
　㈡抗告人本案施用毒品行為，距前次觀察、勒戒及強制執行執
    行完畢既已逾3年，且檢察官亦已釋明不宜為附命戒癮治療
    緩起訴處分之理由，即應入勒戒處所施以觀察、勒戒。是聲
    請人聲請將抗告人送勒戒處所觀察、勒戒，於法並無不合，
    應予准許，爰依毒品危害防制條例第20條第1項、第3項、觀
    察勒戒處分執行條例第3條第1項之規定，裁定抗告人應送勒
    戒處所觀察、勒戒，其期間不得逾2月等語。
二、抗告意旨略以：
  ㈠實務上，檢察官在訊問被告時，吝於讓被告就是否觀察、勒
    戒於事前表示意見，其後之聲請書亦未送達被告，以致被告
    無從知悉已遭聲請之情形。此時，法院應透過閱卷，或如司
    法院釋字第737號解釋之意旨，透過法官以提示、告知、交
    付閱覽相關卷證之方式，或至少以口頭或其他適當方式以實
    踐被告之請求資訊權，使被告知悉檢察官提出何些證據以證
    其有應為觀察、勒戒的事由。於被告知悉證據後，應使其有
    陳述意見並辯明之機會，而被告之答辯，法官應實質且有效
    的回應，提出論理及說服的過程，被告始能得知法官有無注
    意，以足供上級審法院檢驗。況且，行政程序法第102條規
    定行政機關在作成限制或剝奪人民自由或權利之行政處分前
    的「陳述意見權」，其理論基礎即為憲法之聽審權，則效果
    更為嚴厲且剝奪人身自由之觀察、勒戒處分，自更無剝奪被
    告聽審權之理。惟依本件卷内資料可知，檢察官未曾告知抗
    告人觀察、勒戒之法律要件及效果，亦未給予抗告人就是否
    聲請觀察、勒戒或為替代處分事前陳述意見之機會。況且，
    檢察官之聲請書亦未送達抗告人，以致抗告人無從得知已遭
    聲請之情形，而無法在原審法院裁定前有向法官陳述意見之
    機會，顯然漠視抗告人事前陳述意見權之保障。又原審法院
    在裁定是否觀察、勒戒前，亦未開庭訊問抗告人，或以書面
    通知之方式使抗告人有以言詞或書面陳述答辯之機會。本案
    所有程序均以書面審查，抗告人直至收受原裁定前，均不知
    有此聲請之程序，顯然對抗告人之聽審權保障有不足，有害
    於抗告人受憲法及公民與政治權利國際公約所保障之聽審權
    ，其程序不符正當法律程序之要求，並侵害抗告人之訴訟權
    保障，已屬違法不當，自有未洽。
  ㈡檢察官固有選擇「觀察、勒戒處分」或「附戒癮治療條件之
    緩起訴處分」之裁量權，惟此裁量權非得恣意為之，應斟酌
    個案具體情節、考量對被告戒癮之成效及人身自由侵害之程
    度，而為合義務性之裁量。惟查，本件檢察官之聲請書並未
    對抗告人之生活狀況、家庭背景、經濟狀態、是否對毒品無
    過度依賴性而得自主戒治、是否必須逕以侵害人身自由最劇
    之令入戒治處所觀察、勒戒之方式不可、有何理由不能以其
    他戒癮治療附條件緩起訴之方式為之等因素詳加調查審酌，
    亦未告知抗告人有何不適合為戒癮治療之原因。而原裁定亦
    未審查聲請人是否及如何行使裁量權、有無違反比例原則、
    有無考量與事件無關之因素，或於相同事件為不同處理之違
    反平等原則等情事。更因原審法院及檢察官均吝於給予抗告
    人陳述意見之機會，以致無從妥適判斷檢察官對於觀察、勒
    戒的聲請有無裁量怠惰或裁量濫用等違法裁量情形，而且卷
    內幾乎無任何足供裁量之資料，實難判斷檢察官選擇聲請觀
    察、勒戒之裁量是否合法。
  ㈢檢察官之聲請書雖稱「另被告經本署多次傳喚到庭以確認其
    參與戒癮治療之資格，惟均無故未到，自無法辦理後續個案
    轉介及戒癮治療評估等事宜，亦難予以從事戒癮治療之餘地
    」，惟抗告人並無收到任何傳喚其至臺灣桃園地方檢察署（
    下稱桃園地檢署）報到之通知，爰針對上情提起抗告。
  ㈣抗告人有正當工作及收入，素行尚可且犯後態度良好，更有
    負擔戒癮治療費用之能力及意願。桃園地檢署110年度毒偵
    字第4386號雖給予緩起訴附命戒癮治療處分之寬典，惟因抗
    告人未合法收受桃園地檢署定期報到通知才未前往報到，但
    在此期間抗告人積極改善毒品成癮問題，至今再無觸碰毒品
    ，已無對毒品之倚賴，當初係因長期工作壓力大，為了放鬆
    才施用毒品而偶然犯罪，此有抗告人前案紀錄表在卷可查。
    倘令抗告人入勒戒處所進行觀察、勒戒，勢必將使抗告人原
    本穩定之工作與經濟收入一夕間化為泡影，更將由抗告人之
    妻子獨自承擔照顧抗告人年邁雙親、生活經濟等家庭壓力，
    對抗告人家中經濟狀況造成極大影響。何況抗告人為素行良
    好之偶然犯罪者，若逕令抗告人受觀察、勒戒之處分，可能
    使抗告人因此接觸犯罪經驗較多者而近墨者黑，反而貽害自
    己且危害社會治安，不利於抗告人自新，應以戒癮治療之程
    序較為妥適。是以，本案有無戒癮治療等替代方案之可能性
    ，自有於調查後再予評估認定之必要，惟檢察官未為調查，
    且原裁定亦未說明本案有無戒癮治療之必要，而逕准予檢察
    官觀察、勒戒之聲請，實有再行審酌之處。
  ㈤綜上，抗告人既係為達放鬆目的而施用毒品，且檢察官聲請
    之理由及卷內資料均無證據可證抗告人有對毒品過度依賴之
    情形，而難以控制自己之意志及行動，實無必要以侵害其自
    由較劇之收容於勒戒處所監禁之方式以協助抗告人戒毒。從
    而，本件檢察官之裁量權既有裁量怠惰之瑕疵，原審亦未給
    予抗告人陳述意見之機會，以致難有充分資訊判斷，而貿然
    令抗告人入勒戒處所觀察、勒戒，實有違反比例原則及裁量
    違法之誤，應認本件檢察官之聲請不合法，懇請於抗告程序
    期間開庭訊問，使抗告人有到庭陳述意見之機會，並撤銷原
    裁定云云。
三、犯毒品危害防制條例第10條之罪者，檢察官應聲請法院裁定
    ，令被告入勒戒處所觀察、勒戒，其期間不得逾2月；依前
    項規定為觀察、勒戒或強制戒治執行完畢釋放後，3年後再
    犯第10條之罪者，適用前2項之規定，109年1月15日修正公
    布、同年7月15日生效施行之毒品危害防制條例第20條第1項
    、第3項定有明文。觀諸該條第3項之立法理由認施用毒品者
    具「病患性犯人」之特質，是為協助施用毒品者戒除毒癮復
    歸社會，對於經監獄監禁處遇後仍再犯之施用毒品者，更應
    恢復以機構內、外之治療協助其戒除毒癮，此即此次修正毒
    品條例第20條第3項關於所謂「3年後再犯」係何所指之立法
    真諦。換言之，現行毒品危害防制條例第20條第3項所謂之
    「3年後再犯」，只要本次再犯（不論修正施行前、後）距
    最近1次觀察、勒戒或強制戒治執行完畢釋放，已逾3年者，
    即該當之，不因其間有無犯第10條之罪經起訴、判刑或執行
    而受影響（最高法院109年度台上大字第3826號裁定意旨參
    照）。
四、本院查：
  ㈠抗告人確實有於上開時、地，施用海洛因、甲基安非他命各1
    次等事實，業據抗告人於警詢、偵查時坦承不諱（見桃園地
    檢署108年度毒偵字第5850號卷（下稱毒偵5850卷）第6、34
    頁），且其尿液檢體經送臺灣檢驗科技股份有限公司以酵素
    免疫分析法初步檢驗及氣相層析質譜儀法確認檢驗結果，確
    呈嗎啡、可待因及安非他命、甲基安非他命陽性反應，有該
    公司108年9月11日出具之濫用藥物檢驗報告（尿液檢體編號
    ：108H-443號）、桃園市政府警察局楊梅分局採尿人尿液暨
    毒品真實姓名與編號對照表等件在卷可憑（見毒偵字5850卷
    第11、13頁）。堪認抗告人於上揭時、地，確實有施用海洛
    因、甲基安非他命各1次等行為。而抗告人於97年間，曾因
    施用毒品案件，經原審法院以97年度毒聲字第236號裁定送
    觀察、勒戒後，認無繼續施用毒品之傾向，於97年8月1日執
    行完畢釋放出所，迄今均無再受觀察、勒戒或強制戒治之情
    形，有本院被告前案紀錄表1份附卷可稽。是抗告人本案施
    用第一級、第二級毒品之犯行，距其最近1次觀察、勒戒執
    行完畢釋放即97年8月1日，已逾3年，核屬毒品危害防制條
    例條例第20條第3項所規定之「3年後再犯」。從而，原審同
    此見解，依據檢察官之聲請，裁定令抗告人入勒戒處所觀察
    、勒戒，於法自無不合。
  ㈡抗告人雖執前詞提起本件抗告。惟查：
　⒈觀諸現行毒品危害防制條例，並無課以檢察官於聲請觀察、
    勒戒前，應訊問被告是否同意觀察、勒戒之規定，亦未明定
    法院須經開庭審理程序，始得為觀察、勒戒之裁定，此與刑
    事訴訟法規定羈押、審判程序需先行訊問被告之法定程序原
    則有別，此為立法者依據所涉被告與公益等權益輕重，為各
    項權衡之立法裁量結果。檢察官選擇向法院聲請裁定令被告
    入勒戒處所接受觀察、勒戒，或對行為人為附命完成戒癮治
    療之緩起訴處分，均屬立法者給予檢察官之職權，尚非得認
    係施用毒品者所享有之權利，或有依其意願選擇之餘地，縱
    被告提出該項聲請，亦僅在促請檢察官注意得否予以適用，
    檢察官並不受被告聲請之拘束。從而，檢察官於偵查中縱未
    就應聲請觀察、勒戒或給予緩起訴處分之相關裁量要件予以
    訊問，或原審法院未傳訊抗告人到庭陳述意見，逕依卷附訴
    訟資料審理後，裁定抗告人應送勒戒處所觀察、勒戒，並無
    違反正當法律程序或違反比例原則裁量違法，難謂有抗告人
    所指違反程序或侵害其聽審權之情，是上開抗告意旨所辯，
    核屬無據。
　⒉另毒品危害防制條例規定之觀察、勒戒處分係屬強行規定，
    倘有施用毒品之行為，除檢察官審酌個案情形，依毒品危害
    防制條例第24條第1項先依刑事訴訟法第253條之1第1項、第
    253條之2第1項第4款至第6款或第8款規定，為附條件之緩起
    訴處分時，而可排除適用外，凡經檢察官聲請，法院僅得依
    法裁定准駁令入勒戒處所觀察、勒戒，尚無自由斟酌以其他
    方式替代之權。本件檢察官已2次傳喚抗告人到庭確認其參
    與戒癮治療之資格，惟抗告人均未到庭等節，有桃園地檢署
    送達證書、點名單、網路資料查詢單、檢察官辦案進行單、
    個人戶籍資料查詢結果、在監在押紀錄表等件在卷足參（見
    桃園地檢署110年度毒偵字第4386號卷第29至49頁），可見
    抗告人辯稱：其並無收到任何傳喚其至桃園地檢署報到之通
    知云云，尚屬無稽，並不可採。而此情業經檢察官詳加斟酌
    後，認為不適合對抗告人為附命完成戒癮治療等附條件之緩
    起訴處分，而聲請法院裁定觀察、勒戒，核屬其職權之行使
    ，其裁量並無違法或不當，法院自僅得就檢察官聲請觀察勒
    戒有無理由而為裁定。抗告意旨以本案有戒癮治療等替代方
    案之可能性，惟檢察官未為調查，且原裁定亦未說明本案有
    無戒癮治療之必要，而逕准予檢察官觀察、勒戒之聲請云云
    ，均非可採。
　⒊又毒品危害防制條例第20條第1項至第3項之觀察、勒戒規定
    ，係針對施用毒品者所設預防、矯正之保安處分，目的在斷
    絕施用毒品之身癮及心癮，屬強制規定，為刑罰之補充制度
    ，兼具刑罰不可替代之教化治療作用，尚無因施用毒品者之
    主觀上個人或家庭因素而免予執行之理。是抗告意旨另以其
    有正當工作及收入，係因工作壓力大，偶然施用毒品，若其
    經觀察勒戒之執行，其妻將獨自承擔照顧其年邁雙親、生活
    經濟等家庭壓力，請求其他方式代替觀察、勒戒之執行云云
    而提起本件抗告，自無理由。　
五、綜上所述，原審以抗告人確有本案施用第一級毒品、第二級
    毒品各1次之犯行，因而裁定令抗告人入勒戒處所觀察、勒
    戒，核其認事用法，並無違法或不當。抗告意旨猶執前詞，
    提起抗告，為無理由，應予駁回。
據上論斷，應依刑事訴訟法第412 條，裁定如主文。
中　　華　　民　　國　　111 　年　　1 　　月　　25　　日
                  刑事第二十一庭審判長法　官  林怡秀
                                      法　官  劉元斐
                                      法　官  蔡羽玄
以上正本證明與原本無異。
不得再抗告。
                                      書記官  陳語嫣
中　　華　　民　　國　　111 　年　　1 　　月　　25　　日